【裁判字號】    98,交聲,1177
【裁判日期】    990430
【裁判案由】    聲明異議
【裁判全文】
臺灣臺南地方法院交通事件裁定        98年度交聲字第1177號
移送機關    交通部公路總局嘉義區監理所新營監理站
異議人即
受處分人    甲○○
上列異議人即受處分人因違反道路交通管理處罰條例案件，對於
交通部公路總局嘉義區監理所新營監理站98年9 月10日所為之處
分（原處分案號：新監裁違字第裁73-M00000000號），聲明異議
，本院裁定如下：
    主  文
原處分關於罰鍰新臺幣陸仟元部分撤銷，發回交通部公路總局嘉
義區監理所新營監理站。
其餘異議駁回。
    理  由
一、原處分意旨略以：異議人即受處分人甲○○（下稱異議人）
    於民國98年7 月23日17時30分許，駕駛車牌號碼SA-6179 號
    自用一般小客車，沿臺南縣新營市○○路由西往東方向行駛
    ，駛至新工路交岔路口處時，不慎撞及由蕭素琴所騎乘之車
    牌號碼LUO-128 號重型機車附載蕭葉徽，致蕭素琴受有右肩
    部挫傷、兩側下肢挫傷之傷害，蕭葉徽則受有左側股骨頸閉
    鎖性骨折等傷害後，未對其採取救護措施及依規定處置，並
    通知警察機關處理而逃逸，經臺南縣警察局新營分局警員製
    單舉發，嗣經移送機關即交通部公路總局嘉義區監理所新營
    監理站依道路交通管理處罰條例第62條第3 項（裁決書漏未
    記載）、第4 項前段、第67條第3 項（裁決書漏未記載）等
    規定，裁處異議人罰鍰新臺幣（下同）6,000 元，吊銷駕駛
    執照，1 年內禁考等處分。
二、本件聲明異議意旨略以：異議人於發生車禍時，二位婦女精
    神狀況良好，年邁老年人還大聲護罵指責異議人不是，另一
    位婦女根據號誌燈號時相路權責任歸屬問題與異議人發生爭
    議，當時未發現對方身體、頭、手、腳等部有明顯體傷，以
    致未即時採取救護。另異議人於現場停留大約10多分鐘在協
    助扶起倒地機車與維護交通安全處理，均未見有警察前往處
    理，為恐妨礙其他車輛通行，且當時急欲前往新營火車站接
    送由台南返鄉之女兒及孫女而暫時先行駛離，並隨即原路返
    回車禍現場處理，那時未見二位婦女與有警察在現場，異議
    人誤認無事自行離去，絕非規避肇事責任，因而為此聲明異
    議，請求撤銷原處分等語。
三、按汽車駕駛人駕駛汽車肇事致人受傷或死亡者，應即採取救
    護措施及依規定處置，並通知警察機關處理，不得任意移動
    肇事汽車及現場痕跡證據，違反者處3,000元以上9,000元以
    下罰鍰；前項駕駛人肇事致人受傷而逃逸者，吊銷其駕駛執
    照，1 年內不得考領駕駛執照，道路交通管理處罰條例處罰
    條例第62條第3 項、第4 項前段及第67條第3 項分別定有明
    文。又按發生道路交通事故，駕駛人或肇事人應先為下列處
    置：一、事故地點在車道或路肩者，應在適當距離處豎立車
    輛故障標誌或其他明顯警告設施，事故現場排除後應即撤除
    。二、有受傷者，應迅予救護，並儘速通知消防機關。三、
    發生火災者，應迅予撲救，防止災情擴大，並儘速通知消防
    機關。四、不得任意移動肇事車輛及現場痕跡證據。但無人
    傷亡且車輛尚能行駛，或有人受傷且當事人均同意移置車輛
    時，應先標繪車輛位置及現場痕跡證據後，將車輛移置不妨
    礙交通之處所。五、通知警察機關。但無人受傷或死亡且當
    事人當場自行和解者，不在此限。道路交通事故處理辦法第
    3 條定有明文。是汽車駕駛人，駕駛汽車肇事致人受傷或死
    亡者，即負有(1)應即採取救護措施及依規定處置。(2)通知警
    察機關處理。(3)不得任意移動肇事汽車及現場痕跡證據之義
    務，如該汽車駕駛人有違背上述任一義務者，即可處3,000
    元以上9,000 元以下罰鍰。
四、經查：
(一)異議人於98年7 月23日17時30分許，駕駛車牌號碼SA-6179
    號自用一般小客車，沿臺南縣新營市○○路由西往東方向行
    駛，駛至新工路交岔路口處時，不慎撞及由蕭素琴所騎乘之
    車牌號碼LUO-128 號重型機車附載蕭葉徽，致蕭素琴受有右
    肩部挫傷、兩側下肢挫傷之傷害，蕭葉徽則受有左側股骨頸
    閉鎖性骨折等傷害後，未對其採取救護措施及依規定處置，
    並通知警察機關處理而逃逸，經臺南縣警察局新營分局警員
    製單舉發等情，有臺南縣警察局98年7 月24日南縣警交字第
    M00000000 號舉發違反道路交通管理事件通知單1 紙在卷可
    稽。
(二)其次，上開事實，業據異議人於其被訴公共危險罪一案（臺
    灣臺南地方法院檢察署98年度營偵第1683號）偵查中坦認其
    確有肇事逃逸之犯行，核與證人蕭素琴、蕭葉徽及陳秋夏證
    述情節相符，復有道路交通事故現場圖、道路交通事故調查
    報告表 (一)、(二)各1份、財團法人奇美醫院診斷證明書2
    紙、現場蒐證及監視錄影翻拍照片23幀附於該案警卷可稽，
    復經本院依職權調閱上開偵查全卷核閱無誤，堪認上情屬實
    。另異議人復於該案98年10月29日偵查中供承：車禍發生後
    下車察看，因我女兒在火車站等我，我當時不知道對方有受
    傷，看到蕭葉徽坐在地上罵我，蕭素琴也未看到受傷，所以
    我就走了等語（見前開偵查卷第9 頁），益徵異議人前揭、
    時地駕駛車牌號碼SA-6179 號自小客車肇事致蕭素琴、蕭葉
    徽受傷後，竟未採取救護措施及依規定處置，並通知警察機
    關處理，僅由異議人基於主觀立場，自行認定被害人有無受
    傷，即擅自將車輛駛離，其顯有肇事致人受傷而逃逸之事實
    ，已堪認定。是異議人辯稱其無肇事逃逸之故意云云，礙難
    採憑。
(三)惟按95年2 月5 日生效之行政罰法第26條第1 項規定，一行
    為同時觸犯刑事法律及違反行政法上義務規定者，依刑事法
    律處罰之。但其行為應處以其他種類行政罰或得沒入之物而
    未經法院宣告沒收者，亦得裁處之。究其立法目的，無非以
    一行為同時觸犯刑事法律及違反行政法上義務規定時，由於
    刑罰與行政罰同屬對不法行為之制裁，而刑罰之懲罰作用較
    強，故依刑事法律處罰，即足資警惕時，實無一事二罰再處
    行政罰之必要，且刑事法律處罰，由法院依法定程序為之，
    較符合正當法律秩序，應予優先適用，但罰鍰以外之沒入或
    其他種類行政罰，因兼具維護公共秩序之作用，為達行政目
    的，行政機關仍得併予裁處。
(四)復按被告所犯為死刑、無期徒刑或最輕本刑3年以上有期徒
    刑以外之罪，檢察官參酌刑法第57條所列事項及公共利益之
    維護，認以緩起訴為適當者，得定1 年以上3 年以下之緩起
    訴期間為緩起訴處分，其期間自緩起訴處分確定之日起算。
    又被告於緩起訴期間內，有下列情形之一者，檢察官得依職
    權或依告訴人之聲請撤銷原處分，繼續偵查或起訴：一、於
    期間內故意更犯有期徒刑以上刑之罪，經檢察官提起公訴者
    。二、緩起訴前，因故意犯他罪，而在緩起訴期間內受有期
    徒刑以上刑之宣告者。三、違背第253 條之2 第1 項各款之
    應遵守或履行事項者，刑事訴訟法第253 條之1 第1 項、第
    253 條之3 第1 項分別定有明文。準此，被告經檢察官為「
    緩起訴」處分者，於「緩起訴」之猶豫期間內，其最後是否
    會被檢察官提起公訴，猶懸而未定，意即「緩起訴」處分於
    猶豫期間內尚未具有實質之確定力，檢察官於期間內，可對
    被告繼續觀察，此時若被告顯無反省警惕之情或根本欠缺反
    省警惕之能力，檢察官仍得依職權或依告訴人之聲請，將被
    告「緩起訴」處分撤銷。而行政罰法第26條第2 項規定經「
    不起訴處分或為無罪、免訴、不受理、不付審理」之裁判確
    定者，始得依違反行政法上義務規定裁處之規定，雖不包括
    「緩起訴」處分在內，然「緩起訴」處分之最終使被告免於
    刑事訴追之效果，與「不起訴」處分效果相同，且依行政罰
    法第26條第2 項之立法意旨，亦必須待緩起訴處分實質確定
    時，被告才最終地確定免於受刑事訴追，原處分機關始得為
    行政裁罰，亦即在緩起訴期間內即猶豫期間期滿前，該緩起
    訴處分仍有被撤銷之可能，此時行政機關若依法為行政裁決
    ，將使受處分人有同時遭受行政處罰及刑事訴追之危險，因
    此，行政機關不得就同一事由裁處行為人罰鍰處分，交通法
    庭亦同（臺灣高等法院暨所屬法院98年度法律座談會刑事類
    第24號結論參照）。
(五)查原處分機關固以異議人有肇事致人受傷，未保持現場，亦
    未通知警察機關處理或留下任何資料而逃逸之違規行為，於
    98年9 月10日裁處異議人罰鍰6,000元，並吊扣駕駛執照，1
    年內禁考，然異議人因同一行為另經警察機關以涉犯刑法第
    185條之4之肇事逃逸罪嫌，移送臺灣臺南地方法院檢察署檢
    察官偵辦，嗣經臺灣臺南地方法院檢察署檢察官於98年10月
    30日以98年度營偵字第1683號為緩起訴處分，諭知緩起訴猶
    豫期間為1 年，並應於本件緩起訴處分確定後，向指定之公
    益團體支付2 萬元，上開緩起訴處分於98年11月18日確定在
    案，故緩起訴猶豫期間自98年11月18日起至99年11月17日止
    等情，有臺灣臺南地方法院檢察署檢察官98年度營偵字第16
    83號執行緩起訴處分命令通知書、臺灣臺南地方法院檢察署
    檢察官98年度營偵字第1683號緩起訴處分書及臺灣高等法院
    臺南分院檢察署98年度上職議字第4565號處分書各1 份在卷
    足憑，是異議人因同一肇事逃逸行為同時觸犯刑事法律及違
    反行政法上義務，其刑事部分業經檢察官為處分緩起訴，且
    異議人已依限於99年1 月5 日捐款2 萬元與財團法人犯罪被
    害人保護協會臺灣臺南分會，有臺灣土地銀行存摺類存款憑
    條1 紙附卷足參，則在緩起訴處分期間尚未屆滿而實質確定
    前，仍有被撤銷依法追訴之可能，基於「一事不二罰」之行
    政罰原則，原處分機關是否能再對異議人依法裁處罰鍰，尚
    未可知。
五、綜上所述，異議人於前揭時、地，駕駛上開自小客車發生交
    通事故致人受傷後，確有未即採取救護措施及依規定處置，
    未通知警察機關處理，及任意移動肇事汽車及現場痕跡證據
    之行為，雖可認定，然異議人就同一違規行為既經檢察官為
    緩起訴處分，依前揭說明，在緩起訴處分猶豫期間尚未屆滿
    前，仍有被撤銷依法追訴之可能。從而，移送機關逕對異議
    人裁處罰鍰6,000 元部分，即有違誤，應將原處分關於罰鍰
    部分撤銷，並發回原處分機關，待上開緩起訴處分期滿而未
    經撤銷後，另為適法之處分。至於原處分對異議人為吊銷異
    議人駕駛執照，1 年內禁考之處分部分，係罰鍰以外對於預
    防再犯之行政罰，乃為維護道路交通用路權人之生命、身體
    之安全法益，加強救護，減少被害人之死傷，促使駕駛人於
    肇事後，能對被害人即時救護，依行政罰法第26條第1 項但
    書之規定，得裁處之，是移送機關此部分之裁決，於法並無
    違誤。從而，此部分之異議並無理由，應予駁回。
六、據上論斷，應依道路交通管理處罰條例第87條第2 項、道路
    交通案件處理辦法第19條、第20條前段，裁定如主文。
中    華    民    國    99    年    4     月    30    日
                            交通法庭法  官  鄭燕璘
以上正本證明與原本無異。
如不服本裁定應於送達後5日內向本院提出抗告狀。
                                    書記官  蔡明峰
中    華    民    國    99    年    4     月    30    日

司法院資訊處製作；財團法人民間司法改革基金會備份。
